【裁判字號】    95,訴,1003
【裁判日期】    950512
【裁判案由】    損害賠償
【裁判全文】
臺灣高雄地方法院民事判決              95年度訴字第1003號
原      告  甲○○
訴訟代理人  凌進源律師
被      告  乙○○
訴訟代理人  梁育誠律師
訴訟代理人  楊昌禧律師
當事人間損害賠償事件，本院於民國95年4 月28日言詞辯論終結
，判決如下：
    主      文
原告之訴及假執行之聲請均駁回。
訴訟費用由原告負擔。
    事實及理由
一、原告主張：坐落高雄縣岡山鎮○○○段第1106地號土地，及
    其上第292 、293 建號，門牌號碼高雄縣岡山鎮○○路198
    號房屋（下稱系爭房地），係伊於民國94年3 月7 日，經鈞
    院民事執行處拍定而取得所有權；惟其內尚有訴外人林國儒
    所有之動產機械一批（下稱系爭機械），該批機械經林國儒
    之債權人即被告乙○○聲請強制執行，由鈞院以94年度執字
    第17820 號案受理，於94年8 月8 日查封系爭機械，並指定
    置於系爭房地及由被告擔任保管人；系爭房地嗣於94年8 月
    31日完成點交，惟被告遲遲未變更保管處所而將系爭機械遷
    移，直至95年4 月7 日第二次拍賣流標，由鈞院當場諭知啟
    封及將該批機械交由林國儒自行處理時止，均無權占有系爭
    房地而受有利益，致伊受有相當於租金之損害；爰依民法第
    179 條不當得利之法律關係，聲明求為：(一)被告應給付原告
    新台幣（下同）1,200,000 元，及自95年4 月1 日起至清償
    日止，按週年利率5 ％計算之利息。(二)准供擔保宣告假執行
    之判決。
二、被告則以：系爭機械乃鈞院依強制執行法第59條第1 項規定
    ，指定置於系爭房地並交由伊保管，伊僅有維持該批機械現
    狀以待拍賣之權責，則系爭機械實際上仍受鈞院占有、支配
    ，伊並未因而受有利益等語，資為抗辯。並聲明：(一)請求駁
    回原告之訴及假執行之聲請。(二)如受不利益判決，願供擔保
    免為假執行。
三、原告主張系爭房地內之機械一批，為訴外人林國儒所有，經
    被告聲請強制執行，而由本院於94年8 月8 日查封，指定置
    於系爭房地及交由被告保管；直至95年4 月7 日第二次拍賣
    流標後，始由本院當場啟封交還林國儒；另系爭房地係其於
    94年3 月7 日拍定取得，並由本院於同年8 月31日完成點交
    程序之事實，業據提出系爭房地登記謄本1 份為證 (見院卷
    第24至30頁)， 並經本院依職權調取本院92年度執字第4699
    6 號卷、94年度執字第17820 號卷，復為被告所不爭，堪信
    為真實。另原告主張被告應返還無法律上原因所受占有之利
    益；然被告則以前詞置辯；則本件之爭點即在於：被告是否
    因系爭機械占有系爭房地，而受有利益？
  (一)按不當得利之受益人受有利益，始應返還其利益；如未受利
    益，則不問是否有法律上原因，皆無返還利益之必要。所謂
    「利益」，法律上明認之權利固屬之，至於享有使用、收益
    、處分權能所獲得之財產上利益，及權利以外之利益亦屬之
    ；又所謂「受有利益」，謂財產總額因一定之事實而增加之
    意，包括財產之積極增加，及應減少而未減少之消極增加。
  (二)次按查封係執行法院關於金錢債權之強制執行，剝奪債務人
    對於特定財產之處分權，使之拘束於國家支配下，以阻止債
    務人為有害於債權人換價及滿足其債權之執行行為；因動產
    物權之變動，係以移轉占有為公示方法，故執行法院必須自
    行占有動產，始可限制債務人之處分權及維護交易之安全；
    故強制執行法第47條第1 項規定：查封動產，由執行人員實
    施占有；縱使執行法院依同法第59條第1 項規定，於認為適
    當時，以執行命令指定債權人為保管人，而與債權人成立寄
    託契約；惟此時，債權人仍須遵守執行人員所定之保管方法
    ，並維護查封標示，不得為違背其效力之行為，且得請求保
    管所必需之費用，自應解為係為執行法院而為占有。又該執
    行法院之占有，係公法上占有，是並不影響債務人在民法上
    之占有人地位；換言之，債務人在民法上之占有狀態及占有
    時效，均不因而受解除或中斷。
  (三)經查，系爭機械為訴外人林國儒所有，經被告以債權人身分
    聲請強制執行，由本院查封後置於現場（即系爭房地）並交
    由被告保管等情，已如前述；則依前開說明，被告係依本院
    之執行命令擔任保管人，並依指定之保管方法在原處（即系
    爭房地）保管該批機械，乃屬為本院而為公法上之占有，且
    未影響原所有權人林國儒就系爭機械在民法上之占有人地位
    ；從而，該批機械雖因占有原告所有之系爭房地，而享有使
    用該房地之財產利益，然被告並非該批機械之所有權人，且
    保管所必需費用係屬強制執行費用之一部，亦非屬於身為債
    權人之被告所須終局支付的，被告僅為代公法上占有人維持
    查封物現狀以待拍賣，並未受有積極增加財產或消極減少支
    出之利益；故被告辯稱其並未因受本院指定擔任系爭機械保
    管人而受有利益等語，即屬可採。
四、綜上所述，被告並未因本院所為將系爭機械置於現場（即系
    爭房地），並交由其保管之執行命令而受有利益；是以，原
    告依不當得利之法律關係請求被告給付1,200,000 元及法定
    利率計算之遲延利息，即屬無據，應予駁回；又原告之訴既
    經駁回，則其假執行之聲請亦失所附麗，應併予駁回。
五、據上論結，本件原告之訴為無理由，依民事訴訟法第78條，
    判決如主文。
中    華    民    國    95    年    5     月    12    日
                      民事第一庭  法  官  洪珮婷
以上正本證明與原本無異。
如不服本判決，應於送達後20日內，向本院提出上訴狀並表明上
訴理由，如於本判決宣示後送達前提起上訴者，應於判決送達後
10日內補提上訴理由書（須附繕本）。
中    華    民    國    95    年    5     月    12    日
                                  書記官  鍾淑美


司法院資訊處製作；財團法人民間司法改革基金會備份。
